行　政　法　院　判　決　　　　　　　　　　　　　八十七年度判字第二一六四號
　　原　　　告　甲○○
　　被　　　告　經濟部中央標準局
右當事人間因發明專利申請事件，原告不服行政院中華民國八十七年六月十三日台八
十七訴字第一五八○六號再訴願決定，提起行政訴訟，本院判決如左︰
　　主  文
原告之訴駁回。
　　事  實
緣原告於民國八十三年十二月二十四日以「可塑性軟質聚氯乙烯塑膠泥組成物」申請
第00000000號發明專利，經被告審查，不予專利。原告不服，申請再審查，
經該局以八十六年三月十四日台專（玖）○一○二四字第一○九五三一號再審查審定
書，仍為不予專利之處分，原告不服，提起訴願、再訴願，遞遭決定駁回，遂提起行
政訴訟。茲摘兩造訴辯意旨如次：
原告起訴意旨略謂︰一、本案「可塑性軟質聚氯乙烯塑膠泥組成物」主要將苯二甲酸
二丁酯（DBP ）＋苯甲二酸二辛酯（DBP ）二種可塑劑以適當比例混合後，加入1/10
之PVC 粉，加熱至100－110，使全部溶液化呈透明狀液體，等冷卻後成果凍般之膠
狀物，加入PVC 乳化粉與其他原料在常溫時混合均勻成濃稠狀物，等三至十天靜置，
使其中苯二甲酸二丁酯等與PVC 乳化粉在常溫起化學反應而硬化，使濃稠狀物硬化成
粉團狀物，再加矽膠混合均勻，則成軟硬適中、不黏手之PVC 雕塑塑膠泥。本案成品
中之PVC 乳化粉只有部分與可塑劑起溫熱反應成膠質硬團狀物，另大部分PVC 乳化粉
未成膠質硬團狀物，故得軟硬互相調配成軟硬剛好、細膩、潤滑及不黏手、容易捏作
模型與雕塑作品之PVC 雕塑用塑膠泥。作品受碰撞或重擊會變型，但如放在烘箱加熱
115－130約二十分則變成軟質PVC 塑膠，故不怕碰撞或重擊、並定型，而且如再
加熱也不會變形。根本不同於引證案完全單純以可塑劑加聚氯乙烯粉直接混合加熱成
型，就像稻米加水加熱煮成米飯，是不能再變成生米。然而生米加水混合，只要不經
過加熱反應之變化相信還是有辦法把生米分離出來，而不改變生米之特性。由此證明
本案組成物與引證案各不相同具有明顯差異，確屬創新之組成物，無庸置疑。二、原
告特以六種不同配方之可塑劑與聚氯乙烯粉進行試驗，六種配方分別為－(1)DBP－60g
、S-65－50g、PVC粉－－110g(2)DoP、S-65－60g、PVC粉－50g－－110g(3)DBP、DOP－
30g、S-6.5－30g、PVC粉－50g－－110g (4)DBP、DOP－12g、S-6.5－48g、PVC乳化粉
－50g－－110g(5)DBP－12.5g、DOP－12.5g、PVC乳化粉－50g－－75g(6)DBP－5g、DOP
－20g 、PVC乳化粉－50g－－75g 。將六種配方各自攪拌均勻成為濃稠狀為準，並且
每日皆攪拌四次，則此六種PVC 糊狀物皆為乳白色非常黏手之濃稠液體，在常溫長時
間經過三至三十天，仍然為非常黏手之乳白色糊狀濃稠液體，安定性與穩定性非常的
良好，不起絲毫之變化。以上試驗證明，PVC 糊狀物以常溫長時間熟化使其不糊、不
黏手之方法，是完全不可能的事情，尤其更非熟知PVC 糊狀物加工者常使用之技藝，
由前述的實驗證據可充分證明此點。該PVC 糊狀物以常溫長時間熟化使其不糊是不可
能的，而且不但會糊，並且非常黏手，再試驗加入矽膠與矽氧油等含矽之添加劑，仍
無法改善該PVC 糊狀物之不黏手特性，由此實驗可充分證明，本案組成物膠泥之不黏
手之特性，並非添加矽膠、矽氧油所能獲得之效果，而添加矽膠、矽氧油主要是使成
品，保持其柔軟度，便於捏雕成品之用，故也可不加矽膠與矽氧油，就可製得不黏手
之組成物膠泥，非為習知之技藝所能瞭解，故本案非常獨特訣竅實深具有創新性，並
符合專利申請之要求。三、一般PVC 糊狀物加工之基本工法製程，係將PVC 糊狀物放
入模型中加熱160至180以上之溫度加熱或加壓而成型者，並非有PVC 糊狀物可用手
捏雕塑成任何形狀或藝品，尤其不必使用模型，而直接加熱110至130加熱熟成之工
法，可為熟知PVC 糊狀物加工者所瞭解，原因他們也不可能知道 PVC糊狀物怎可能製
成不黏手，又可任意捏雕塑之捏麵人之麵團代替品，否則在市面上老早就有該項 PVC
組成物膠泥之產品出售了，也不必等本案來創新與研究。而一般加工是放入模型中加
熱160至180℃以上溫度加熱或加壓而成者，是因如低於該溫度所製成品不夠溫度全部
熟成膠體，容易破損、裂開，不易脫模，成品不夠彈性，一拉就斷裂等等毛病發生。
而本案竟能創新不用160至180℃而用110至130℃，並且不用模型加壓加熱成型﹖主要
原因是本案組成物膠泥為半熟半生之成品，而且製成成品前部分已先經高溫100℃ 以
上加熱成塑膠之膠體，在經常溫三至十天熟成反應，而且組成物膠泥中含有多量醋酸
乙烯脂微懸浮PVC 乳化共重合粉，為台塑公司之C－15Ｋ 共重合粉，具有比PVC 粉更
低之熔融黏度（加工溫度比PVC 粉為低，原因為含醋酸乙烯酯之故），綜合以上二種
原因才能使本案組成物膠泥加熱成型的溫度不必使用160至180℃之溫度，而降為 110
至130℃溫度之主要原因所在。故成品可於 110至130℃高溫熟成二十分鐘之工法，並
非一般PVC 糊狀加工物之基本工法製造。今可再用試驗來證明事實，將可塑劑60g 加
聚氯乙烯粉50g 混合，因如此方能成為PVC 糊狀物，再用110至130℃加熱二十分鐘看
成品是否能夠熟成PVC 塑膠體，並與本案之組成物膠泥比較就可完全明白，該成品用
力一拉會裂開，彈性不夠，容易破裂，這些都非常清楚表示該PVC 糊狀物加工之加熱
溫度不夠，無法達成加工之目標與標準，由此可證明110至130℃之加熱溫度與熟成二
十分鐘，確實並非一般PVC 糊狀物之基本工法製程，就可非常清楚證明真相的結果，
以上特懇請明察秋毫，期望以科學實驗的結果、證據，甚至以現場實驗來證明，作為
裁決的憑據，而可見原處分及訴願、再訴願決定之認事用法均顯有違誤。請鈞院鑒核
賜判決撤銷再訴願決定、訴願決定及原處分等語。
被告答辯意旨略謂︰一、本案係關於一種「可塑性軟質聚氯乙烯塑膠泥組成物」，其
技術內容主要由申請專利範圍第一項所界定：一種可塑性軟質聚氯乙烯塑膠泥組成物
，係包含聚氯乙烯粉、苯二甲酸二丁基酯，苯二甲酸二辛基酯，PVC 乳化粉，微懸浮
PVC 乳化粉、矽膠填充劑、安定劑、矽氧油、乳化劑等，其特徵為，混合使用可塑劑
之比例，添加矽膠並將製成品於110－130℃下加熱十至二十分鐘，形成為軟質聚氯乙
烯膠體物者。二、本案係為「組成物」專利之請求而非「方法」專利之請求，因此只
要是本案申請專利範圍之組成物與引證前案之組成物並無不同，或可由該等知識、技
藝輕易推及、完成，即不具新穎、進步性，難謂為新發明；經查本案申請專利範圍之
組成物，與日本特開平0－000000號專利案（下稱引證一）之申請專利範圍相
較，引證一已揭示不同可塑劑對PVC 膠泥有不同之硬化效果，並揭示可添加兩種以上
不同可塑膠於PVC 糊狀組成物內，且其實例即依不同可塑劑之添加比例來調整膠泥產
品之硬度及成形膠化速度。又，大陸發明專利ＣＮ0000000（下稱引證二）揭
示一種無毒橡皮泥組合物及其製法，其實例三之組合物即包括PVC 糊狀樹脂、鄰苯二
甲酸二丁基酯、鄰苯二甲酸二辛基酯，顏料及滑石粉等；歐洲專利EP五四七七六三（
下稱引證三）揭示之PVC 溶膠組成物包括PVC 樹脂二種之可塑劑，其他乳化劑及填充
劑，日本特開招00－00000（下稱引證四）揭示之PVC 溶膠組成物包含PVC 糊
狀樹脂、PVC 粉、可塑劑、安定劑、顏料及其他填充料，即由引證一、二、三、四等
前案所揭示之組成物，及相關技藝、知識確可輕易由該等技藝推及本案「組成物」之
內容，因此本案實難謂為新發明。三、綜上所述，被告所為本案應不予專利之審定並
無違法，原告之訴無理由，請駁回原告之訴等語。
    理  由
按申請前已見於刊物或已公開使用者，不得申請取得發明專利，為專利法第二十條第
一項第一款前段之當然解釋。又同條第二項復規定，發明係運用申請前既有之技術或
知識，而為熟習該項技術者所能輕易完成時，雖無同條第一項所列情事，仍不得申請
取得發明專利。查，本件原告於八十三年十二月二十四日以其「可塑性軟質聚氯乙烯
塑膠泥組成物」係關於一種可耐碰撞而不變形之聚氯乙烯塑膠泥組成物，由聚氯乙烯
乳化粉、含有醋酸乙烯酯之微懸浮聚氯乙烯乳化粉、可塑劑、矽膠組成，其特徵為混
合使用一比四比例之苯二甲酸二丁酯與苯二甲酸二辛酯做為可塑劑，加熱至攝氏一一
○度至一三○度約十至二十分鐘成為軟質聚氯乙烯塑膠等情，向被告申請發明專利。
經被告審查結果，以引證一之日本平0－000000號公開特許案之說明書，及申
請專利範圍，已揭示不同可塑劑對於 PVC膠泥有不同之硬化效果，並揭示添加二種以
上之可塑劑於PVC 糊狀樹脂組成物時，得依需求任意調整可塑劑之比例，且本案申請
專利範圍之組成物與引證一、引證二之歐洲第五四七七六三號專利案、引證三之大陸
地區ＣＮ0000000號專利案之組成物並無不同，為熟習該項技術者所能輕易推
知，乃依專利法第二十條第一項第一款及第二項規定，審定不予專利。原告不服，循
序提起行政訴訟，主張：本案主要將苯二甲酸二丁酯（DBP ）＋苯甲二酸二辛酯（DB
P ）二種可塑劑以適當比例混合後，加入1/10之PVC 粉，加熱至攝氏一○○度至一一
○度，使全部溶液化呈透明狀液體，等冷卻後成果凍般之膠狀物，加入PVC 乳化粉與
其他原料在常溫時混合均勻成濃稠狀物，等三至十天靜置，使其中苯二甲酸二丁酯等
與PVC 乳化粉在常溫起化學反應而硬化，使濃稠狀物硬化成粉團狀物，再加矽膠混合
均勻，則成軟硬適中、不黏手之PVC 雕塑塑膠泥。不同於引證案完全單純以可塑劑加
聚氯乙烯粉直接混合加熱成型，就像稻米加水加熱煮成米飯，是不能再變成生米。然
而生米加水混合，只要不經過加熱反應之變化，相信還是有辦法把生米分離出來，而
不改變生米之特性。由此證明本案組成物與引證案各不相同具有明顯差異，確屬創新
之組成物。換言之，以組成物之組分配比及製程不同，製造完成之組成物特性及功效
而言，本案與引證案亦有差異，即本案之發明範疇、組分配比、製程與引證等案有別
，具有增進之功效云云。經查，本案混合二種不同可塑劑以研製膠泥產品之組成物已
為引證一、引證二及引證三所揭示。至本案組成物所添加之矽膠、矽氧油等含矽之添
加劑本身即有脫模、離型之效果，以含矽之添加劑改善PVC 膠泥成品之不粘手特性，
為習知技藝。本案組成物不具創新性，自不得申請取得發明專利，已詳前開被告審定
意見。又本案所請係併用兩種可塑劑及一些添加劑之PVC 組成物，並非方法，本案使
用PVC 糊狀物以常溫長時間熟化使其不糊之方法，為熟知PVC 糊狀物加工者常使用之
技藝；原告主張本案為永久保存麵人成品，可於攝氏一一○度至一三○度高溫，熟
成二十分鐘之工法，亦為一般PVC 糊狀加工物之基本工法製程，不具創新性等情，於
訴願期間，業經經濟部先後三次送請工業技術研究院化學工業研究所審查所認定，有
該研究所八十六年七月七日（八六）工研化審字第一○一七號函、同年九月十五日（
八六）工研化審字第一五五六號及八十七年二月九日（八七）工研化審字第○一七三
號函及審查意見書附訴願卷足稽。本院認該研究所集專家所為之審查，具客觀與權威
性，足供本院審理之參考。綜上所述，本案申請專利範圍之組成物，可由引證一至四
（引證四，即日本特開昭00－00000號專利）所揭示之組成物，及相關技藝、
知識，輕易推及其內容，本案難謂為新發明。從而，原處分不予專利，揆諸首揭說明
，核無違誤，一再訴願決定遞予維持，亦無不合，原告猶執前詞，聲明撤銷，為無理
由，應予駁回。
據上論結，本件原告之訴為無理由，爰依行政訴訟法第二十六條後段，判決如主文。
中    華    民    國     八十七      年      十      月      三十       日
                    行 政 法 院 第 五 庭
                                審 判 長 評  事      廖  政  雄
                                         評  事      高  秀  真
                                         評  事      沈  水  元
                                         評  事      林  清  祥
                                         評  事      劉  鑫  楨
右  正  本  證  明  與  原  本  無  異
                                         法院書記官  張  惠  美
中    華    民    國     八十七      年     十一     月       二        日
